最高法院民事判決　　　　　　　　　　　　　　　八十六年度台上字第三三一五號
　　上　訴　人　丙○○
　　　　　　　　乙○○
　　被 上訴 人　甲　○
　　訴訟代理人　張榮作律師
右當事人間請求分割共有物事件，上訴人對於中華民國八十六年二月二十四日台灣高
等法院高雄分院第二審更審判決（八十五年度上更(一)字第一一號），提起上訴，本院
判決如左：
    主  文
上訴駁回。
第三審訴訟費用由上訴人負擔。
    理  由
本件被上訴人主張：坐落高雄縣路竹鄉○○段三八六號，面積○‧○五一八公頃建地
（下稱系爭土地）為兩造共有，應有部分伊為二分之一，上訴人各四分之一。該地依
使用之目的，並無不能分割情形，兩造亦未訂有不分割之契約，且就分割方法不能達
成協議等情，求為分割系爭共有土地之判決（被上訴人另請求就兩造共有同地段四四
○之一號土地為裁判分割部分，業受勝訴判決確定）。
上訴人則以：系爭土地於日據時期已由當時之共有人即被上訴人與伊父王允祥協議分
割完畢，被上訴人不得再請求裁判分割。如應裁判分割，以依第一審判決附圖（下稱
附圖）(一)乙案或丙案而為分割，較符公平原則等語，資為抗辯。
原審斟酌全辯論意旨及調查證據之結果，以：系爭土地為兩造所共有，應有部分被上
訴人為二分之一，上訴人各四分之一之事實，為兩造所不爭，並有土地登記簿謄本在
卷為證。查系爭土地為建地，屬商業區，有分區使用證明書在卷可稽，並非不能分割
，且兩造亦未訂有不分割之期限，為兩造所不爭。上訴人雖抗辯系爭土地原為伊父王
允祥與被上訴人兩兄弟所共有，早在日據時期昭和二十年兄弟分產時，即協議分割完
妥，其中如附圖(一)乙案所示Ａ部分歸王允祥取得，Ｂ部分分歸被上訴人取得，並各自
使用分得之土地，被上訴人不得再訴請裁判分割云云，惟為被上訴人所否認，證人王
永城僅證稱：伊父王鐘於民國三十五年間告訴伊說王允祥、甲○兩兄弟分食，一南一
北各管系爭土地等語，既非親自見聞，且僅指稱為兄弟分食，無從遽認為分割之協議
。況系爭土地於三十六年五月十六日總登記時，始登記為王允祥、甲○共有，應有部
分各二分之一，倘前有協議分割，豈有嗣後猶登記為共有之理﹖上訴人之抗辯，自無
可取。兩造既不能以協議方式分割，被上訴人訴請裁判分割，應予准許。查系爭土地
北臨路竹鄉○○路，東側有上訴人所有臨路之鋼筋混凝土造四層樓房二棟，為四年前
所建造，西側裡地有被上訴人於三、四十年前建造面東之磚造蓋瓦平房，外側土地有
被上訴人之父即上訴人之祖父四、五十年前建造之土石磚造蓋瓦平房，此土石磚造蓋
瓦平房南半部現歸被上訴人使用，北半部歸上訴人使用，被上訴人屋前有磚塊路面之
通道，供被上訴人向北通行大仁路，系爭土地最西側為現有巷道之一部分，供系爭土
地西鄰及南鄰之房地所有人通行大仁路等事實，經第一審及原審會同高雄縣路竹地政
事務所人員勘驗現場實施測量，分別製有勘驗筆錄、複丈成果圖，暨高雄縣政府八五
府建都字第一六五六○○號函及所附會勘記錄存卷足憑。倘依上訴人主張，按附圖(一)
所示乙案或丙案分割，則臨大仁路經濟價值較高之外側臨路土地，全部分歸上訴人所
有，顯失公平，自欠妥適。是系爭土地東半部（即附圖(一)所示甲案Ａ部分），已由上
訴人建造鋼筋混凝土造四層樓房，屋齡四年，自宜分歸上訴人所有，西半部北鄰大仁
路部分（即附圖(一)所示甲案Ｃ部分）自應分歸被上訴人取得，使兩造各取得臨大仁路
之土地，方屬公允。雖因此將拆及上訴人現使用之土石磚造蓋瓦平房（即附圖(一)所示
甲案Ｃ部分北半部），但此土石磚造蓋瓦平房為被上訴人之父，即上訴人之祖父於四
、五十年前所建造之舊屋，予以拆除，損及經濟利益無幾。西半部裡地部分，上訴人
已陳明不願接受價金補償，但如為原物分割，即應南北兩半分割，即北半部（即附圖
(一)所示甲案之Ｄ部分土地）與被上訴人分得之外地相連，自宜分歸被上訴人取得，使
之能整體利用，增加經濟價值；南半部（即附圖(一)所示甲案之Ｂ部分土地）則分歸上
訴人取得。如此，此部分土地（即Ｂ部分土地）因位於商業區，其深度僅七點八公尺
，屬臺灣省畸零地使用規則第三條所謂面積狹小之畸零地，不能供建築房屋使用，但
其因與被上訴人分得之外側土地相連，茍亦分配與被上訴人，即能完整之利用，盡其
地利，發揮經濟效用。又系爭土地西側為既有道路之一部分，現供系爭土地西鄰及南
鄰房地所有人進出大仁路之通道使用，自有仍由兩造按原應有部分比例保持共有之必
要。綜上，本諸公平原則並斟酌上開各情及上訴人陳明於分割後仍願保持共有，將系
爭土地如附圖(一)所示甲案Ａ部分面積○‧○一六二公頃，分歸上訴人取得，並由其按
原應有部分比例保持共有；Ｂ部分面積○‧○○五七公頃、Ｃ部分面積○‧○一六二
公頃及Ｄ部分面積○‧○○五七公頃分歸被上訴人取得；Ｅ部分面積○‧○○八○公
頃分歸兩造取得，並按原應有部分比例保持共有。又依此方案分割，兩造取得之土地
價值，上訴人為一千零四十七萬六千四百元八角三分，被上訴人為一千五百八十九萬
零十元六角二分（鑑定報告誤算為一千零四十七萬六千四百元八角三分），有財團法
人經濟研究發展基金會附設中華經濟鑑定中心報告表甲案在卷足憑，則被上訴人應補
償上訴人二百七十萬六千八百零五元（四捨五入）。查該中心為政府立案之財團法人
機構，且此方案係該中心依據當地現況及發展遠景暨有關市場資料等因素，本諸專業
技術與經驗研究分析而為之鑑定結果，應屬公允可信。上訴人指摘該鑑定結果為不實
，無可採取；其請求訊問鑑定人林豐盛說明鑑定憑據，亦無必要，為其心證之所由得
。並說明對兩造其餘攻擊防禦方法之取捨意見，因而將第一審所為分割方法廢棄，改
判如上開分割方法，經核於法洵無違誤。
查被上訴人於第一審係稱其願價購上訴人尚未使用，面積○‧○一一六公頃之土地，
以每平方公尺三萬四千元計價，補償上訴人三百九十四萬四千元等語（見一審卷一二
六頁），惟於原審已改稱就其溢分得之○‧○○五七公頃土地，願以總價二百三十五
萬四千一百元補償上訴人云云（見原審上字卷八八頁背面）。上訴人所謂被上訴人在
原審陳稱如按附圖(一)甲案分割，將Ｂ、Ｃ、Ｄ、Ｅ部分土地分歸其取得時，願補償伊
三百九十四萬四千元云云，容有誤會。又原審經斟酌上開各情及公平原則，認應將附
圖(一)甲案Ａ部分土地分歸上訴人，Ｂ、Ｃ、Ｄ部分土地分歸被上訴人，並以兩造取得
之土地價值，經財團法人經濟研究發展基金會附設中華經濟鑑定中心之鑑定結果，上
訴人為一千零四十七萬六千四百元八角三分，被上訴人為一千五百八十九萬零十元六
角二分，因而命被上訴人補償上訴人二百七十萬六千八百零五元，難謂有適用法則不
當及違背被上訴人主張之情形。上訴論旨，復就原審依職權所定之分割方法，指摘原
判決不當，聲明廢棄，不能認為有理由。
據上論結，本件上訴為無理由。依民事訴訟法第四百八十一條、第四百四十九條第一
項、第七十八條，判決如主文。
中      華      民      國    八十六    年      十      月     三十     日
                              最高法院民事第五庭
                                  審判長法官  吳  啟  賓
                                        法官  洪  根  樹
                                        法官  謝  正  勝
                                        法官  劉  福  來
                                        法官  黃  熙  嫣
      右正本證明與原本無異
                                              書  記  官
中      華      民      國    八十六    年     十一     月     十三     日
